【裁判字號】    98,訴,513
【裁判日期】    981231
【裁判案由】    第三人異議之訴
【裁判全文】
臺灣士林地方法院民事判決               98年度訴字第513號
原      告  乙○○
訴訟代理人  劉世興律師
被      告  富邦資產管理股份有限公司
法定代理人  甲○○
訴訟代理人  賴盛星律師
複  代理人  蔡美君律師
            劉淑琴律師
上列當事人間第三人異議之訴事件，本院於民國98年12月16日言
詞辯論終結，判決如下：
    主      文
本院九十七年度執字第一四六０三號返還借款強制執行事件對原
告所為之強制執行程序應予撤銷。
訴訟費用由被告負擔。
    事實及理由
一、原告起訴主張：其被繼承人林錦熟因向臺北銀行股份有限公
    司（下稱臺北銀行）借款未能償還，經鈞院以76年度訴字第
    654 號民事判決命林錦熟應給付臺北銀行新臺幣（下同）
    2,281,724 元，及自民國75年9 月6 日起至清償日止，按中
    央銀行所定短期放款最低利率加碼年息1.75% 計算之利息，
    暨逾期6 個月以內者，按上開利率10% ，逾期超過6 個月者
    ，超過部分按上開利率20% 計算之違約金，並已確定，嗣臺
    北銀行將上開債權讓與被告，被告遂持上開確定判決所換發
    之債權憑證向鈞院聲請對原告之薪資及於95年5 月8 日所取
    得之臺北市○○區○○路135 號4 樓房地為強制執行，經鈞
    院以97年度執字第14603 號強制執行事件受理在案。惟林錦
    熟於76年9 月18日死亡時，原告年僅11歲，為限制行為能力
    人，且林錦熟借貸金額甚高，顯非作為為維持家計之用，原
    告在未曾使用上開借款，亦未繼承林錦熟任何遺產之情況下
    ，如需負擔林錦熟之高額債務，將嚴重影響原告及家人之基
    本生存及人格發展，而有顯失公平之情形，依民法繼承編施
    行法第1 條之1 第2 項之規定，原告自得以所得遺產為限負
    清償責任，然被告竟向鈞院聲請對原告之薪資及非繼承取得
    之不動產為強制執行，顯有未當，為此，爰依強制執行法第
    15 條 之規定，提起第三人異議之訴，請求撤銷前揭強制執
    行程序等語。並聲明：鈞院97年度執字第14603 號返還借款
    強制執行事件對原告所為之強制執行程序應予撤銷。
二、被告則以：原告曾任職勤業眾信會計師事務所，年收入高達
    1,238,100 元，並於95年購入臺北市○○區○○路135 號4
    樓房地1 棟，足見其經濟狀況並非窘迫，至其嗣後雖至大陸
    工作，惟依其在大陸停留之時間甚長之情形觀之，應有穩定
    之工作及收入，則由原告繼承林錦熟之債務，自無顯失公平
    之情事等語，資為抗辯。並聲明：原告之訴駁回。
三、兩造不爭執之事實：
  (一)原告之被繼承人林錦熟因積欠臺北銀行債務未能清償，經本
    院以76年度訴字第654 號民事判決命林錦熟應給付臺北銀行
    2,281,724 元，及自75年9 月6 日起至清償日止，按中央銀
    行所定短期放款最低利率加碼年息1.75% 計算之利息，暨逾
    期6 個月以內者，按上開利率10% ，逾期超過6 個月者，超
    過部分按上開利率20% 計算之違約金，並已確定。
  (二)林錦熟於76年9 月18日死亡，原告當時為限制行為能力人（
    出生日期65年5 月21日），且未為拋棄繼承或限定繼承。
  (三)被告受讓臺北銀行對林錦熟之債權後，以上開確定判決所換
    發之債權憑證向本院聲請對原告之薪資及於95年5 月8 日所
    取得之不動產為強制執行，經本院以97年度執字第14603 號
    強制執行事件受理在案，又上開財產並非原告繼承林錦熟所
    得之遺產。
四、本件經依民事訴訟法第271 條之1 準用同法第270 條之1第1
    項第3 款規定，整理並協議簡化爭點後，兩造同意協議簡化
    後之爭點為：系爭債務由原告繼續履行，是否顯失公平，而
    得僅以所得遺產為限，負清償責任？（本院卷第73頁）茲就
    上開爭點，析述本院得心證之理由如下：
  (一)按繼承人為無行為能力人或限制行為能力人對於被繼承人之
    債務，以所得遺產為限，負清償責任，97年1 月2 日修正公
    布之民法第1153條第2 項定有明文。次按繼承在民法繼承編
    中華民國96年12月14日修正施行前開始，繼承人於繼承開始
    時為無行為能力人或限制行為能力人，未能於修正施行前之
    法定期間為限定或拋棄繼承，由其繼續履行繼承債務顯失公
    平者，於修正施行後，得以所得遺產為限，負清償責任。亦
    為民法繼承編施行法第1 條之1 第2 項所明定。又民法繼承
    編於96年12月14日關於第1153條第2 項規定所為之修正，及
    民法繼承編施行法增訂第1 之1 條，係於97年1 月2 日經總
    統以華總一義字第09600179031 號令修正公布，依中央法規
    標準法第13條規定，應自公布之日起算至第3 日即97年1 月
    4 日起發生效力。查原告之被繼承人林錦熟係於76年9 月18
    日死亡，故原告開始繼承之時間係在97年1 月2 日民法第
    1153條第2 項規定修正施行前，而當時原告年僅11歲多，為
    限制行為能力人，且未能於修正施行前之法定期間為限定或
    拋棄繼承等情，均為兩造所不爭執，則倘若由原告繼續履行
    繼承林錦熟之債務，確有顯失公平之情形，依前開法條規定
    ，其自得主張僅以所得遺產為限，負清償責任。
  (二)又前揭條文所謂之「由其繼續履行繼承債務顯失公平」，本
    院認應以繼承人與繼承債務發生之關連性、繼承人有否於繼
    承開始前自被繼承人處取得財產，及取得多寡為判斷之準據
    。亦即，債務之發生直接與繼承人有關連者，如被繼承人為
    繼承人求學、分居或營業所發生之負債，由繼承人繼承該債
    務即非顯失公平。被繼承人曾於繼承開始前贈與繼承人超過
    所負債務財產，或依被繼承人對繼承人之扶養狀況，與所負
    債務之金額比例為比較，尚非顯然失衡者，皆係因繼承人之
    受有利益而影響被繼承人債務之清償，亦可認非顯失公平。
    至若繼承人與繼承債務之發生並無關連、或繼承人對被繼承
    人財產狀況全然無涉，且依繼承人之經濟狀況，承受繼承債
    務將影響其生存權及人格發展者，若仍令繼承人就被繼承人
    債務負完全之清償責任，自屬顯失公平。經查：原告之被繼
    承人林錦熟係於73年間向臺北銀行借款共計3 筆，每筆金額
    均達200 萬元左右，此有借據及債權憑證影本等在卷可參（
    本院卷第83頁），當時原告年僅8 歲，則以林錦熟借款之數
    額及原告當時之年齡比對，實難認該借款係供扶養原告或維
    持家計之用，且衡諸林錦熟借款未久，即於76年9 月18日死
    亡，生前並未贈與原告任何財產，死亡時亦未遺留任何遺產
    ，有財政部臺北市國稅局財產歸屬資料清單、全國贈與資料
    清單、財政部臺灣省北區國稅局98年8 月10日北區國稅審二
    字第0981042169號函等附卷可佐（臺灣臺北地方法院98年度
    審訴字第1015號卷第9 、10頁、本院卷第54頁），更堪認原
    告與林錦熟所負上開債務並無關連，亦未因此受益，另參以
    原告現於大陸地區從事記帳工作，收入較不固定，名下僅有
    臺北市○○區○○路135 號4 樓房地及零星股票，復需養育
    年幼子女等情（參本院卷第37-41 、70頁），若令其繼承林
    錦熟所欠鉅額債務，對其生存發展及家計維繫應有相當不利
    之影響，自有顯失公平之情形。是原告主張其得適用民法繼
    承編施行法第1 條之1 第2 項之規定，僅以所得遺產為限，
    負清償責任，當屬可採。
五、再按，執行名義成立後，如有消滅或妨礙債權人請求之事由
    發生，債務人得於強制執行程序終結前，向執行法院對債權
    人提起異議之訴，強制執行法第14條第1 項前段定有明文。
    本件被告係以其對原告被繼承人林錦熟之執行名義聲請強制
    執行，該執行名義於林錦熟死亡時，原告及其他繼承人本應
    負概括繼承之責，惟因上開執行名義成立後法律之修正，致
    原告僅需以所得遺產為限，負清償責任，而原告並未繼承林
    錦熟任何遺產等情，前已詳述，即應認有消滅或妨礙被告請
    求之事由發生，則依前開法條規定，原告自得就本院97年度
    執字第14603 號強制執行事件提起債務人異議之訴。至原告
    雖主張依強制執行法第15條之規定，提起第三異議之訴，惟
    觀諸民法繼承編施行法第1 條之1 第2 項之規定，固規定繼
    承人於符合該條所定條件時，得以所得遺產為限，負清償責
    任，惟並未規定其需負清算義務，是此一法定限定繼承，性
    質上應屬人之有限責任，在相當於繼承遺產價值限額內，以
    繼承遺產或固有財產，負清償責任，與修法前之意定限定繼
    承，專以繼承遺產清償，尚有不同。又被繼承人之債權人既
    得於法定限定繼承人繼承遺產價值之限額，執行繼承人繼承
    所得遺產或固有財產，即難認繼承人之固有財產係遺產範圍
    外之第三人財產，當然得以排除強制執行，是原告主張依強
    制執行法第15條規定提起第三人異議之訴，尚非允洽，惟適
    用法律本為法院職權，本件原告起訴之原因事實、聲明及請
    求所依據之法律關係皆屬明確，本院自得於其請求之範圍，
    依職權適用強制執行法第14條第1 項前段之規定而撤銷本院
    以97年度執字第14603 號強制執行事件之執行程序。
六、從而，原告本於上開原因事實，主張依97年1 月2 日公布之
    民法繼承編施行法第1 之1 條第2 項規定，被告不得就原告
    繼承林錦熟所得遺產以外之範圍，執行原告於95年間取得之
    不動產及薪資，而請求撤銷本院97年度執字第14603 號強制
    執行事件之執行程序，為有理由，應予准許。
七、本件判決基礎已臻明確，兩造其餘攻防方法及訴訟資料經本
    院斟酌後，核與判決結果不生影響，故不另一一論述，併此
    敘明。
八、據上論結，原告之訴為有理由，依民事訴訟法第78條，判決
    如主文。
中    華    民    國    98    年    12    月    31    日
                  民事第二庭法  官  馬傲霜
以上正本係照原本作成。
如對本判決上訴，應於判決送達後20日內向本院提出上訴狀。
中    華    民    國    99    年    1     月    5     日
                            書記官  許秋莉

司法院資訊處製作；財團法人民間司法改革基金會備份。
